---
title: "Tugas Pertemuan 3"
author: "Chelsya Putri Ashari"
date: "2026-09-08"
output: html_document
---

```{r setup, include=FALSE}
knitr::opts_chunk$set(echo = TRUE)
```

# 1. Persiapan Data

## Packages
```{r}
# install.packages(c("dLagM", "dynlm", "MLmetrics", "lmtest", "car", "rio")) 
library(dLagM)
library(dynlm)
library(MLmetrics)
library(lmtest)
library(car)
library(rio)
```


## Impor dan Pembagian Data
```{r}
data <- import("C:/Users/ASUS/Downloads/NewDelhi_Air_quality.csv")

# Memilih Peubah Y (AQI) dan X (pm25)
data_sub <- data.frame(
  Yt = data$AQI,
  Xt = data$pm25
)

# Pembagian Data Train (80%) dan Test (20%)
# Total data = 72 observasi -> Train: 1-58, Test: 59-72 (14 observasi)
train <- data_sub[1:58, ]
test  <- data_sub[59:72, ]

# Mengubah format data menjadi objek Time Series (ts)
train.ts <- ts(train)
test.ts  <- ts(test)
data.ts  <- ts(data_sub)
```

# 2. Model Koyck

## Pemodelan
```{r}
model.koyck <- koyckDlm(x = train$Xt, y = train$Yt)
summary(model.koyck)
```
Interpretasi:

Nilai p-value dari peubah $X_t$ ($p = 0.0500$) dan $Y_{t-1}$ ($p < 0.0001$) keduanya $\le 0.05$, yang menunjukkan bahwa baik peubah $X_t$ maupun $Y_{t-1}$ berpengaruh signifikan secara statistik terhadap $Y_t$ pada taraf nyata $5\%$. Nilai koefisien pada $Y_{t-1}$ ($0.8897$) mewakili parameter $\lambda$ (tingkat penurunan pengaruh lag dari waktu ke waktu).


Persamaan:

$$\hat{Y}_t = 4.0771 - 0.5723X_t + 0.8897Y_{t-1}$$

## Peramalan
```{r}
fore.koyck <- forecast(model = model.koyck, x = test$Xt, h = 14)
fore.koyck
```
```{r}
mape.koyck <- MAPE(fore.koyck$forecasts, test$Yt)
cat("MAPE Model Koyck:", mape.koyck, "\n")
```
# 3. Regression with Distributed Lag (DLM)

## Model DLM Awal (dengan lag q = 2)
```{r}
model.dlm <- dlm(x = train$Xt, y = train$Yt, q = 2)
summary(model.dlm)
```
## Penentuan Lag Optimum
```{r}
finiteDLMauto(formula = Yt ~ Xt,
              data = data.frame(train), q.min = 1, q.max = 10,
              model.type = "dlm", error.type = "AIC", trace = TRUE)
```

```{r}
# Membangun ulang Model DLM dengan Lag Optimum (Misalkan q optimum yang didapat = 6)
q_opt_dlm <- 6
model.dlm.opt <- dlm(x = train$Xt, y = train$Yt, q = q_opt_dlm)
summary(model.dlm.opt)
```
```{r}
# Peramalan dan Akurasi Model DLM Optimum
fore.dlm.opt <- forecast(model = model.dlm.opt, x = test$Xt, h = 14)
mape.dlm.opt <- MAPE(fore.dlm.opt$forecasts, test$Yt)
cat("MAPE Model DLM Optimum:", mape.dlm.opt, "\n")
```
# 4. Autoregressive Distributed Lag (ARDL)

## Pemodelan
```{r}
# Model ARDL Awal (p = 1, q = 1)
model.ardl <- ardlDlm(formula = Yt ~ Xt, data = train, p = 1, q = 1)
summary(model.ardl)
```

## Lag Optimul ARDL
```{r}
# Penentuan Orde Lag Optimum ARDL (p dan q) berdasarkan AIC
model.ardl.opt <- ardlBoundOrders(data = data.frame(data_sub), ic = "AIC", formula = Yt ~ Xt)

# Menarik kombinasi lag p dan q dengan AIC terkecil
min_p <- c()
for(i in 1:6){
  min_p[i] <- min(model.ardl.opt$Stat.table[[i]], na.rm = TRUE)
}
q_opt_ardl <- which(min_p == min(min_p, na.rm = TRUE))
p_opt_ardl <- which(model.ardl.opt$Stat.table[[q_opt_ardl]] == min(model.ardl.opt$Stat.table[[q_opt_ardl]], na.rm = TRUE))

cat("Lag Y Optimum (q):", q_opt_ardl, "\nLag X Optimum (p):", p_opt_ardl, "\n")
```
```{r}
# Peramalan dan Akurasi Model ARDL (1,1)
fore.ardl <- forecast(model = model.ardl, x = test$Xt, h = 14)
mape.ardl <- MAPE(fore.ardl$forecasts, test$Yt)
cat("MAPE Model ARDL (1,1):", mape.ardl, "\n")
```
# 5. Pendekatan dengan Library dynlm dan Uji Asumsi

```{r}
# Sama dengan DLM (q=1)
cons_lm1 <- dynlm(Yt ~ Xt + L(Xt), data = train.ts)

# Setara dengan Model Autoregressive Murni (Hanya melibatkan Xt dan Yt-1)
cons_lm2 <- dynlm(Yt ~ Xt + L(Yt), data = train.ts)

# Sama dengan ARDL (p=1, q=1)
cons_lm3 <- dynlm(Yt ~ Xt + L(Xt) + L(Yt), data = train.ts)
```

##  Uji Asumsi Model
```{r}
# Uji Autokorelasi (Durbin-Watson Test)
dwtest(cons_lm1)

# Uji Heteroskedastisitas (Breusch-Pagan Test)
bptest(cons_lm1)

# Uji Normalitas Sisaan (Shapiro-Wilk Test)
shapiro.test(residuals(cons_lm1))
```
# Perbandingan Performa Model

## Akurasi
```{r}
# Matriks Ringkasan Evaluasi Akurasi (MAPE)
akurasi <- matrix(c(mape.koyck, mape.dlm.opt, mape.ardl))
row.names(akurasi) <- c("Koyck", "DLM Optimum", "ARDL (1,1)")
colnames(akurasi) <- c("MAPE")
print(akurasi)
```
## Visualisasi Aktual vs Peramalan
```{r}
# Plot Perbandingan Hasil Ramalan vs Data Aktual
par(mfrow=c(1,1))
plot(test$Yt, type="b", col="black", ylim=c(min(test$Yt)-5, max(test$Yt)+5), lwd=2, 
     ylab="Nilai AQI (Y)", xlab="Index Observasi Testing", main="Perbandingan Hasil Peramalan Model Lag")

lines(fore.koyck$forecasts, col="red", type="b", pch=16)
lines(fore.dlm.opt$forecasts, col="blue", type="b", pch=17)
lines(fore.ardl$forecasts, col="green", type="b", pch=18)

legend("topleft", 
       legend = c("Aktual", "Koyck", "DLM Optimum", "ARDL"), 
       col = c("black", "red", "blue", "green"), 
       lty = 1, pch = c(21, 16, 17, 18), cex = 0.8)
```

