---
title: "Tugas Individu Pertemuan 4 MPDW"
author: "Chelsya Putri Ashari-M0401241039"
date: "2026-09-15"
output:
  html_document:
    toc: true
    toc_float:
      collapsed: false
      smooth_scroll: true
    toc_depth: 3
    number_sections: false
---

```{r setup, include=FALSE}
knitr::opts_chunk$set(echo = TRUE)
```
```{r}
#install.packages("rmdformats")
```


# LATIHAN PERTEMUAN 4 - PEMBANGKITAN PROSES MA(2), AR(2), DAN ARMA(2,2)

```{r}
#install.packages("TSA")   
library(TSA)

set.seed(1234)
n  <- 300
wn <- rnorm(n)          # white noise sebagai basis pembangkitan semua proses

par(mfrow = c(1, 1))
ts.plot(wn)
acf(wn, xlim = c(1, 20))
```

# 1. PROSES MA(2)  ->  theta1 = 0.4 , theta2 = 0.6

Proses MA(2) dapat dituliskan sebagai berikut:

$$
Y_t = e_t + \theta_1 e_{t-1} + \theta_2 e_{t-2}
$$

## Pembangkitan Data

```{r}
theta1 <- 0.4
theta2 <- 0.6
```

### Cara Manual

```{r}
## Model  : Yt = et + theta1*e(t-1) + theta2*e(t-2)
set.seed(1234)
ma2 <- wn[1:2]                      
for (i in 3:n) {
  ma2[i] <- wn[i] + theta1 * wn[i - 1] + theta2 * wn[i - 2]
}
ma2
```

### Menggunakan arima.sim()

```{r}
set.seed(1234)
ma2.sim <- arima.sim(list(order = c(0, 0, 2), ma = c(theta1, theta2)), n = n)
ma2.sim
```

## Plot Time Series, ACF, PACF, EACF 

### Plot Time Series
```{r}
par(mfrow = c(1, 2))
ts.plot(ma2);     ts.plot(ma2.sim)
par(mfrow = c(1, 1))

```

Berdasarkan plot time series tersebut, terlihat bahwa data MA(2) yang
dibangkitkan berfluktuasi di sekitar nilai tengah tertentu sehingga
cenderung **stasioner dalam rataan**.

### Plot ACF

```{r}
par(mfrow = c(1, 2))
acf(ma2,     lag.max = 20)
acf(ma2.sim, lag.max = 20)
par(mfrow = c(1, 1))
```

Berdasarkan plot ACF tersebut, terlihat bahwa plot ACF **cuts off**
setelah lag ke-2, sesuai dengan teori proses MA(2).

### Plot PACF

```{r}
par(mfrow = c(1, 2))
pacf(ma2)
pacf(ma2.sim)
par(mfrow = c(1, 1))
```
Berdasarkan plot PACF tersebut, terlihat bahwa plot PACF cenderung
**tails off** membentuk pola gelombang sinus.

### Plot EACF

```{r}
TSA::eacf(ma2)
TSA::eacf(ma2.sim)
```

Berdasarkan pola segitiga nol pada plot EACF, terlihat bahwa segitiga
nol berada pada ordo AR(0) dan ordo MA(2), sesuai dengan model yang
dibangkitkan.

## Scatterplot antar lag: Yt vs Yt-1, Yt vs Yt-2, Yt vs Yt-3

```{r}
# Yt vs Yt-1
yt_ma2    <- ma2[-1]
yt_1_ma2  <- ma2[-n]
plot(y = yt_ma2, x = yt_1_ma2,
     main = "Yt vs Yt-1 (MA(2))", xlab = "Yt-1", ylab = "Yt")
cor(yt_ma2, yt_1_ma2)
```

```{r}
# Yt vs Yt-2
yt_ma2_2   <- ma2[-c(1, 2)]
yt_2_ma2   <- ma2[-c(n - 1, n)]
plot(y = yt_ma2_2, x = yt_2_ma2,
     main = "Yt vs Yt-2 (MA(2))", xlab = "Yt-2", ylab = "Yt")
cor(yt_ma2_2, yt_2_ma2)
```

```{r}
# Yt vs Yt-3
yt_ma2_3   <- ma2[-c(1, 2, 3)]
yt_3_ma2   <- ma2[-c(n - 2, n - 1, n)]
plot(y = yt_ma2_3, x = yt_3_ma2,
     main = "Yt vs Yt-3 (MA(2))", xlab = "Yt-3", ylab = "Yt")
cor(yt_ma2_3, yt_3_ma2)
```

Terlihat bahwa hubungan antara $Y_t$ dengan $Y_{t-1}$ dan $Y_{t-2}$
masih cukup kuat, sedangkan hubungan antara $Y_t$ dengan $Y_{t-3}$
cenderung tidak ada, sesuai dengan sifat MA(2) yang hanya memiliki
autokorelasi signifikan hingga lag ke-2.

## Autokorelasi: hasil bangkitan vs teoritis
Untuk model $Y_t = e_t + \theta_1 e_{t-1} + \theta_2 e_{t-2}$, autokorelasi
teoritisnya adalah:

$$
\rho_1 = \frac{\theta_1 + \theta_1\theta_2}{1+\theta_1^2+\theta_2^2}
\qquad
\rho_2 = \frac{\theta_2}{1+\theta_1^2+\theta_2^2}
\qquad
\rho_k = 0 \; ,\; k \ge 3
$$
 
```{r}
denom_ma2 <- 1 + theta1^2 + theta2^2
rho1_ma2_teori <- (theta1 + theta1 * theta2) / denom_ma2
rho2_ma2_teori <- theta2 / denom_ma2
rho3_ma2_teori <- 0

cat("=== Autokorelasi MA(2) ===\n")
cat("Empiris  rho1 :", cor(yt_ma2, yt_1_ma2),     "\n")
cat("Teoritis rho1 :", rho1_ma2_teori, "\n\n")
cat("Empiris  rho2 :", cor(yt_ma2_2, yt_2_ma2),   "\n")
cat("Teoritis rho2 :", rho2_ma2_teori, "\n\n")
cat("Empiris  rho3 :", cor(yt_ma2_3, yt_3_ma2),   "\n")
cat("Teoritis rho3 :", rho3_ma2_teori, "\n\n")

ARMAacf(ma = c(theta1, theta2), lag.max = 5)
```


Nilai autokorelasi hasil bangkitan mendekati nilai teoritis, khususnya
untuk lag 1 dan 2, sementara autokorelasi lag 3 mendekati nol.

# 2. PROSES AR(2)  ->  phi1 = 0.5 , phi2 = 0.2

Proses AR(2) dapat dituliskan sebagai berikut:

$$
Y_t = \phi_1 Y_{t-1} + \phi_2 Y_{t-2} + e_t
$$

## Pembangkitan Data

```{r}
phi1 <- 0.5
phi2 <- 0.2
```

### Cara Manual

Model  : Yt = phi1*Y(t-1) + phi2*Y(t-2) + et

```{r}
set.seed(1234)
ar2 <- wn[1:2]                       # dua nilai awal
for (i in 3:n) {
  ar2[i] <- phi1 * ar2[i - 1] + phi2 * ar2[i - 2] + wn[i]
}
ar2
```

### Menggunakan arima.sim()

```{r}
set.seed(1234)
ar2.sim <- arima.sim(list(order = c(2, 0, 0), ar = c(phi1, phi2)), n = n)
ar2.sim
```
## Plot Time Series, ACF, PACF, EACF

### Plot Time Series

```{r}
par(mfrow = c(1, 2))
ts.plot(ar2);     ts.plot(ar2.sim)
par(mfrow = c(1, 1))

```

 Berdasarkan plot time series tersebut, terlihat bahwa data cenderung
**stasioner dalam rataan** karena $\phi_1+\phi_2 = 0.7 < 1$ (akar
karakteristik berada di luar lingkaran satuan).

### Plot ACF
 
```{r}
par(mfrow = c(1, 2))
acf(ar2)
acf(ar2.sim)
par(mfrow = c(1, 1))
```
 
Berdasarkan plot ACF tersebut, terlihat bahwa plot ACF cenderung
**tails off** membentuk pola grafik menurun/sinusoidal.

### Plot PACF

```{r}
par(mfrow = c(1, 2))
pacf(ar2)
pacf(ar2.sim)
par(mfrow = c(1, 1))
```
 
Berdasarkan plot PACF tersebut, terlihat bahwa plot PACF **cuts off**
setelah lag ke-2, sesuai dengan teori proses AR(2).

### Plot EACF
 
```{r}
TSA::eacf(ar2)
TSA::eacf(ar2.sim)
```
Berdasarkan pola segitiga nol pada plot EACF, terlihat bahwa segitiga
nol berada pada ordo AR(2) dan ordo MA(0), sesuai dengan model yang
dibangkitkan.
 
## Scatterplot antar lag: Yt vs Yt-1, Yt vs Yt-2, Yt vs Yt-3

```{r}
# Yt vs Yt-1
yt_ar2    <- ar2[-1]
yt_1_ar2  <- ar2[-n]
plot(y = yt_ar2, x = yt_1_ar2,
     main = "Yt vs Yt-1 (AR(2))", xlab = "Yt-1", ylab = "Yt")
cor(yt_ar2, yt_1_ar2)
```
```{r}
# Yt vs Yt-2
yt_ar2_2   <- ar2[-c(1, 2)]
yt_2_ar2   <- ar2[-c(n - 1, n)]
plot(y = yt_ar2_2, x = yt_2_ar2,
     main = "Yt vs Yt-2 (AR(2))", xlab = "Yt-2", ylab = "Yt")
cor(yt_ar2_2, yt_2_ar2)
```
```{r}
# Yt vs Yt-3
yt_ar2_3   <- ar2[-c(1, 2, 3)]
yt_3_ar2   <- ar2[-c(n - 2, n - 1, n)]
plot(y = yt_ar2_3, x = yt_3_ar2,
     main = "Yt vs Yt-3 (AR(2))", xlab = "Yt-3", ylab = "Yt")
cor(yt_ar2_3, yt_3_ar2)
```

Terlihat bahwa terdapat hubungan positif antara $Y_t$ dengan
$Y_{t-1}$, $Y_{t-2}$, maupun $Y_{t-3}$, namun kekuatan hubungannya
semakin melemah seiring bertambahnya lag, sesuai dengan sifat proses
AR yang autokorelasinya meluruh (tails off) secara bertahap.

## Autokorelasi: hasil bangkitan vs teoritis

Untuk model $Y_t = \phi_1 Y_{t-1} + \phi_2 Y_{t-2} + e_t$, autokorelasi
teoritisnya diperoleh dari persamaan Yule-Walker:

$$
\rho_1 = \frac{\phi_1}{1-\phi_2}
\qquad
\rho_2 = \phi_2 + \frac{\phi_1^2}{1-\phi_2}
\qquad
\rho_k = \phi_1\rho_{k-1}+\phi_2\rho_{k-2} \; ,\; k \ge 3
$$

```{r}
rho1_ar2_teori <- phi1 / (1 - phi2)
rho2_ar2_teori <- phi2 + (phi1^2) / (1 - phi2)
rho3_ar2_teori <- phi1 * rho2_ar2_teori + phi2 * rho1_ar2_teori

cat("=== Autokorelasi AR(2) ===\n")
cat("Empiris  rho1 :", cor(yt_ar2, yt_1_ar2),     "\n")
cat("Teoritis rho1 :", rho1_ar2_teori, "\n\n")
cat("Empiris  rho2 :", cor(yt_ar2_2, yt_2_ar2),   "\n")
cat("Teoritis rho2 :", rho2_ar2_teori, "\n\n")
cat("Empiris  rho3 :", cor(yt_ar2_3, yt_3_ar2),   "\n")
cat("Teoritis rho3 :", rho3_ar2_teori, "\n\n")

ARMAacf(ar = c(phi1, phi2), lag.max = 5)
```

# 3. PROSES ARMA(2,2)  ->  phi1 = 0.5, phi2 = 0.2, theta1 = 0.4, theta2 = 0.6

Proses ARMA(2,2) dapat dituliskan sebagai berikut:

$$
Y_t = \phi_1 Y_{t-1} + \phi_2 Y_{t-2} + e_t + \theta_1 e_{t-1} + \theta_2 e_{t-2}
$$

## Pembangkitan Data

### Cara Manual

Model  : Yt = phi1*Y(t-1) + phi2*Y(t-2) + et + theta1*e(t-1) + theta2*e(t-2)

```{r}
set.seed(1234)
arma22 <- wn[1:2]                    # dua nilai awal
for (i in 3:n) {
  arma22[i] <- phi1 * arma22[i - 1] + phi2 * arma22[i - 2] +
               theta1 * wn[i - 1]    + theta2 * wn[i - 2]  + wn[i]
}
arma22
```

### Menggunakan arima.sim()

```{r}
set.seed(1234)
arma22.sim <- arima.sim(list(order = c(2, 0, 2),
                              ar = c(phi1, phi2),
                              ma = c(theta1, theta2)), n = n)
arma22.sim

```

## Plot Time Series, ACF, PACF, EACF

### Plot Time Series

```{r}
par(mfrow = c(1, 2))
ts.plot(arma22, main = "ARMA(2,2) Manual")
ts.plot(arma22.sim, main = "ARMA(2,2) arima.sim")
par(mfrow = c(1, 1))
```
Berdasarkan plot time series tersebut, terlihat bahwa model ARMA(2,2)
cenderung **stasioner dalam rataan**.

### Plot ACF

```{r}
par(mfrow = c(1, 2))
acf(arma22, main = "ACF ARMA(2,2) Manual")
acf(arma22.sim, main = "ACF ARMA(2,2) arima.sim")
par(mfrow = c(1, 1))
```
Berdasarkan plot ACF tersebut, terlihat bahwa model ARMA(2,2) hasil
simulasi memiliki plot ACF yang **tails off**, sesuai dengan teori
yang ada.

### Plot PACF

```{r}
par(mfrow = c(1, 2))
pacf(arma22, main = "PACF ARMA(2,2) Manual")
pacf(arma22.sim, main = "PACF ARMA(2,2) arima.sim")
par(mfrow = c(1, 1))
```

### Plot EACF

```{r}
TSA::eacf(arma22)
TSA::eacf(arma22.sim)
```
Berdasarkan pola segitiga nol pada plot EACF, terlihat bahwa segitiga
nol berada pada ordo AR(2) dan ordo MA(2), sesuai dengan model yang
dibangkitkan.

## Scatterplot Antar Lag

### Korelasi antara $Y_t$ dengan $Y_{t-1}$

```{r}
yt_arma22   <- arma22[-1]
yt_1_arma22 <- arma22[-n]
plot(y = yt_arma22, x = yt_1_arma22, xlab = "Yt-1", ylab = "Yt",
     main = "Yt vs Yt-1 (ARMA(2,2))")
```
```{r}
cor(yt_arma22, yt_1_arma22)
```

### Korelasi antara $Y_t$ dengan $Y_{t-2}$

```{r}
yt_arma22_2 <- arma22[-c(1, 2)]
yt_2_arma22 <- arma22[-c(n - 1, n)]
plot(y = yt_arma22_2, x = yt_2_arma22, xlab = "Yt-2", ylab = "Yt",
     main = "Yt vs Yt-2 (ARMA(2,2))")
```
```{r}
cor(yt_arma22_2, yt_2_arma22)
```

### Korelasi antara $Y_t$ dengan $Y_{t-3}$

```{r}
yt_arma22_3 <- arma22[-c(1, 2, 3)]
yt_3_arma22 <- arma22[-c(n - 2, n - 1, n)]
plot(y = yt_arma22_3, x = yt_3_arma22, xlab = "Yt-3", ylab = "Yt",
     main = "Yt vs Yt-3 (ARMA(2,2))")
```
```{r}
cor(yt_arma22_3, yt_3_arma22)
```
Berdasarkan scatterplot tersebut, terlihat bahwa terdapat hubungan
antara $Y_t$ dengan lag-lag sebelumnya, dengan kekuatan hubungan yang
meluruh mengikuti pola komponen AR-nya. Hal ini sesuai dengan teori
yang ada.

## Autokorelasi: Data Bangkitan vs Teoritis

Untuk model ARMA(2,2), penurunan rumus tertutup $\rho_k$ melibatkan
penyelesaian sistem persamaan Yule-Walker yang diperluas dengan
komponen MA sehingga cukup panjang. Nilai teoritisnya dihitung secara
praktis menggunakan fungsi bawaan `ARMAacf()`, yang menghitung ACF
teoritis murni dari parameter model (bukan dari data bangkitan).

```{r}
rho_teori_arma22 <- ARMAacf(ar = c(phi1, phi2),
                             ma = c(theta1, theta2),
                             lag.max = 3)
rho_teori_arma22
```
```{r}
cat("Empiris  rho1 :", cor(yt_arma22, yt_1_arma22),   "| Teoritis rho1 :", rho_teori_arma22[1], "\n")
cat("Empiris  rho2 :", cor(yt_arma22_2, yt_2_arma22), "| Teoritis rho2 :", rho_teori_arma22[2], "\n")
cat("Empiris  rho3 :", cor(yt_arma22_3, yt_3_arma22), "| Teoritis rho3 :", rho_teori_arma22[3], "\n")
```
Nilai autokorelasi hasil bangkitan mendekati nilai teoritis dari
`ARMAacf()`, menunjukkan bahwa proses simulasi ARMA(2,2) sudah sesuai
dengan model yang ditetapkan.

# Kesimpulan

| Proses     | Parameter                                   | Pola ACF   | Pola PACF  | Kestasioneran |
|------------|----------------------------------------------|------------|------------|---------------|
| MA(2)      | $\theta_1=0.4,\ \theta_2=0.6$                | Cuts off lag 2 | Tails off | Stasioner |
| AR(2)      | $\phi_1=0.5,\ \phi_2=0.2$                    | Tails off  | Cuts off lag 2 | Stasioner |
| ARMA(2,2)  | $\phi_1=0.5,\phi_2=0.2,\theta_1=0.4,\theta_2=0.6$ | Tails off | Tails off | Stasioner |

Ketiga proses yang dibangkitkan (MA(2), AR(2), ARMA(2,2)) menunjukkan
pola ACF/PACF yang sesuai dengan teori masing-masing model, dan nilai
autokorelasi hasil bangkitan (baik manual maupun `arima.sim()`)
mendekati nilai autokorelasi teoritisnya.


